【裁判字號】    95,訴,759
【裁判日期】    951213
【裁判案由】    分割共有物
【裁判全文】
臺灣新竹地方法院民事判決               95年度訴字第759號
原      告  丙○○○
                        六號
代  理  人  彭巧君律師
複 代 理人  癸○○
被      告  己○○
                        七號
            庚○○
            戊○○
                        六號
            乙○○
                        一號
            丁○○
                        二號
            子○○○
                        二四三.
            甲○○○
                        ０巷三.
                        六巷十.
            壬○○
                        巷六號.
            辛○○
                        巷六號.
上列當事人間分割共有物事件，本院於民國95年11月22日辯論終
結，判決如下：
    主      文
一、原告丙○○○與被告庚○○、被告丁○○、被告子○○○、
    被告甲○○○、被告壬○○、被告乙○○、被告己○○、被
    告戊○○共有坐落新竹縣竹東鎮○○○段五七一之一地號、
    地目旱、面積一０八六三平方公尺之土地一筆准予分割，其
    分割方式為：如附圖所示Ａ部分、面積一０八六平方公尺之
    土地由被告庚○○取得，如附圖所示Ｂ部分、面積三六二平
    方公尺之土地由被告丁○○取得，如附圖所示Ｃ部分、面積
    三六二平方公尺之土地由被告子○○○取得，如附圖所示Ｄ
    部分、面積三六二平方公尺之土地由被告甲○○○取得，如
    附圖所示Ｅ部分、面積二一七四平方公尺之土地由被告壬○○取得，如附圖所示Ｆ部分、面積二一七三平方公尺之土地
    由被告乙○○取得，如附圖所示Ｇ部分、面積一六二九平方
    公尺之土地由原告丙○○○取得，如附圖所示Ｈ部分、面積
    一六二九平方公尺之土地由被告己○○取得，如附圖所示Ｉ
    部分、面積一０八六平方公尺之土地由被告戊○○取得。
二、原告丙○○○與被告辛○○、被告庚○○、被告丁○○、被
    告子○○○、被告甲○○○、被告乙○○、被告己○○、被
    告戊○○共有坐落新竹縣竹東鎮○○○段五七二地號、地目
    旱、面積一八二二平方公尺之土地一筆准予分割，其分割方
    式為：如附圖所示Ａ’部分、面積三六五平方公尺之土地由
    被告辛○○取得，如附圖所示Ｂ’部分、面積三六四平方公
    尺之土地由被告乙○○取得，如附圖所示Ｃ’部分、面積六
    一平方公尺之土地由被告丁○○取得，如附圖所示Ｄ’部分
    、面積二六平方公尺之土地由被告己○○取得，如附圖所示
    Ｅ’部分、面積二七三平方公尺之土地由原告丙○○○取得
    ，如附圖所示Ｆ’部分、面積二四七平方公尺之土地由被告
    己○○取得，如附圖所示Ｇ’部分、面積一八二平方公尺之
    土地由被告庚○○取得，如附圖所示Ｈ’部分、面積六一平
    方公尺之土地由被告子○○○取得，如附圖所示Ｉ’部分、
    面積六一平方公尺之土地由被告甲○○○取得，如附圖所示
    Ｊ’部分、面積一八二平方公尺之土地由被告戊○○取得。
三、訴訟費用由兩造按如附表所示之比例負擔。
    事實及理由
壹、程序方面：
    本件被告庚○○、乙○○、丁○○、子○○○、甲○○○、
    壬○○、辛○○經合法通知，未於言詞辯論期日到場，核無
    民事訴訟法第386條各款所列情形，爰依原告聲請，由其一
    造辯論而為判決。
貳、實體部分：
一、原告主張：
    緣坐落新竹縣竹東鎮○○○段五七一之一地號、地目旱、面
    積為一０八六三平方公尺之土地為原告丙○○○與被告庚○○、被告丁○○、被告子○○○、被告甲○○○、被告壬○○、被告乙○○、被告己○○、被告戊○○等人所共有，原
    告應有部分為二十分之三，被告庚○○、戊○○應有部分為
    十分之一，被告丁○○、子○○○、甲○○○應有部分為三
    十分之一，被告壬○○應有部分為六十分之十二，被告乙○○應有部分為五分之一，被告己○○應有部分為六十分之九
    ；坐落新竹縣竹東鎮○○○段五七二地號、地目旱、面積一
    八二二平方公尺之土地為原告丙○○○與被告辛○○、被告
    庚○○、被告丁○○、被告子○○○、被告甲○○○、被告
    乙○○、被告己○○、被告戊○○等人所共有，原告應有部
    分為二十分之三，被告庚○○、戊○○應有部分為十分之一
    ，被告丁○○、子○○○、甲○○○應有部分為三十分之一
    ，被告辛○○應有部分為六十分之十二，被告乙○○應有部
    分為五分之一，被告己○○應有部分為六十分之九。而兩造
    就系爭二筆土地並無不分割之協議，惟迄今仍無法協議分割
    ，且因原告於系爭土地上建有房屋，此乃經共有人同意由原
    告分管者，希望分得建物坐落位置，此外土地上尚有乙○○
    所有平房；土地目前由原告、被告己○○、戊○○、乙○○
    、辛○○使用，其他共有人均未使用，爰訴請法院將系爭土
    地判決分割，且其分割方案為如附圖所示之分割方案，並聲
    明訴訟費用由被告負擔。
二、被告則以：
（一）被告乙○○、庚○○未於最後言詞辯論期日到場，前陳述
      均稱希望分得個人使用部分。
（二）被告戊○○、己○○：同意原告主張之如附圖所示分割方
      案。
（三）被告丁○○、子○○○、甲○○○、壬○○、辛○○未於
      言詞辯論期日到場，亦未提出書狀作何聲明或陳述。
三、得心證之理由：
（一）原告主張系爭五七一之一地號土地為原告丙○○○與被告
      庚○○、被告丁○○、被告子○○○、被告甲○○○、被
      告壬○○、被告乙○○、被告己○○、被告戊○○等人所
      共有，原告應有部分為二十分之三，被告庚○○、戊○○
      應有部分為十分之一，被告丁○○、子○○○、甲○○○
      應有部分為三十分之一，被告壬○○應有部分為六十分之
      十二，被告乙○○應有部分為五分之一，被告己○○應有
      部分為六十分之九；系爭五七二地號土地為原告丙○○○
      與被告辛○○、被告庚○○、被告丁○○、被告子○○○
      、被告甲○○○、被告乙○○、被告己○○、被告戊○○
      等人所共有，原告應有部分為二十分之三，被告庚○○、
      戊○○應有部分為十分之一，被告丁○○、子○○○、甲○○○應有部分為三十分之一，被告辛○○應有部分為六
      十分之十二，被告乙○○應有部分為五分之一，被告己○○應有部分為六十分之九之事實，業據其提出土地登記謄
      本為證，復為被告所不爭執，自堪信為真實。
（二）按各共有人，得隨時請求分割共有物。但因物之使用目的
      不能分割或契約訂有不分割之期限者，不在此限。民法第
      823條第1項定有明文。查系爭二筆土地地目均為旱，有土
      地登記謄本在卷可按，依其使用目的並非不能分割，而兩
      造就系爭二筆土地亦未定有不可分割之特約，且迄今兩造
      尚未達成協議分割，為兩造所不爭，原告依法訴請裁判分
      割系爭二筆土地，於法有據，應予准許。
（三）次按，共有物之分割，依共有人協議之方法行之。分割之
      方法，不能協議決定者，法院得因任何共有人之聲請，命
      為左列之分配：一、以原物分配於各共有人。二、變賣共
      有物，以價金分配於各共有人。以原物為分配時，如共有
      人中，有不能按其應有部分受分配者，得以金錢補償之。
      民法第824條定有明文。又共有物之分割，應斟酌共有物
      之性質、經濟效益及全體共有人之利益，並應符合公平原
      則，且社會利益亦應考慮在內。經查，系爭第五七一之一
      號土地如附圖所示Ｆ’、Ｇ部分土地之斜線部分土地上，
      現有原告所有使用中之二層樓水泥樓房，如附圖所示Ｂ’
      、Ｇ部分土地之斜線部分土地上，現有被告乙○○所有使
      用中之平房，其餘土地則係雜草樹木叢生，系爭五七二地
      號土地臨台三線（中豐路），五七一之一地號土地則未臨
      馬路等情，業據本院會同兩造勘驗現場，並囑託竹東地政
      事務所派員測量屬實，有勘驗筆錄（93年9月16日、95年6
      月22日勘驗筆錄）及地政事務所檢送之土地複丈成果圖在
      卷可憑。而兩造對於系爭土地分割之方案，就五七一之一
      地號土地部分，原告與到場被告均表示希望以各自目前耕
      作位置分割，並均同意如附圖所示之分割方法，其餘被告
      則未到場表示意見，且系爭五七一之一地號土地除竹林外
      ，均為雜草樹木，如附圖所示分割方法應符合土地現狀及
      部分共有人使用狀況；就五七二地號土地部分，原告表示
      希望分得其所有建物坐落位置之土地，其餘到場被告則無
      意見，並均同意如附圖所示分割方法，而依附圖所示分割
      方法，原告所有二層樓建物及被告乙○○所有平房均得維
      持現狀繼續使用，不致影響其等現有生活環境，被告乙○○所有平房雖有小部分坐落於附圖所示Ｇ部分土地上，惟
      此乃原告所分得之土地，原告亦允諾不會請求被告乙○○
      拆除該部分建物，是如附圖所示分割方法應符合兩造使用
      現狀及經濟效益；再者，依如附圖所示分割方法，兩造分
      得土地均得臨接現有既有道路，可利用之為通行，並無無
      法通行問題，通行方式亦與現有通行習慣相同，且五七二
      地號分得位置亦大致與五七一之一地號土地分得之位置相
      連，此可使兩造各共有人均得盡量充分利用二筆土地各人
      分得之空間，以為妥善利用。是綜合上開附圖所示之分割
      方案，均已考量到兩造建物坐落位置、現有使用情況、通
      行方式、土地利用方式等實際情形，原告及到場被告己○○、戊○○於本院審理時亦均同意此分割方案，自以如附
      圖所示分割方案為可採。
四、綜上，系爭土地之分割，為符合公平原則、社會經濟利益及
    全體共有人之利益，應採如附圖所示之分割方式，即如附圖
    所示Ａ部分、面積一０八六平方公尺之土地由被告庚○○取
    得，如附圖所示Ｂ部分、面積三六二平方公尺之土地由被告
    丁○○取得，如附圖所示Ｃ部分、面積三六二平方公尺之土
    地由被告子○○○取得，如附圖所示Ｄ部分、面積三六二平
    方公尺之土地由被告甲○○○取得，如附圖所示Ｅ部分、面
    積二一七四平方公尺之土地由被告壬○○取得，如附圖所示
    Ｆ部分、面積二一七三平方公尺之土地由被告乙○○取得，
    如附圖所示Ｇ部分、面積一六二九平方公尺之土地由原告丙○○○取得，如附圖所示Ｈ部分、面積一六二九平方公尺之
    土地由被告己○○取得，如附圖所示Ｉ部分、面積一０八六
    平方公尺之土地由被告戊○○取得；而如附圖所示Ａ’部分
    、面積三六五平方公尺之土地由被告辛○○取得，如附圖所
    示Ｂ’部分、面積三六四平方公尺之土地由被告乙○○  取
    得，如附圖所示Ｃ’部分、面積六一平方公尺之土地由被告
    丁○○取得，如附圖所示Ｄ’部分、面積二六平方公尺之土
    地由被告己○○取得，如附圖所示Ｅ’部分、面積二七三平
    方公尺之土地由原告丙○○○取得，如附圖所示Ｆ’部分、
    面積二四七平方公尺之土地由被告己○○取得，如附圖所示
    Ｇ’部分、面積一八二平方公尺之土地由被告庚○○取得，
    如附圖所示Ｈ’部分、面積六一平方公尺之土地由被告子○○○取得，如附圖所示Ｉ’部分、面積六一平方公尺之土地
    由被告甲○○○取得，如附圖所示Ｊ’部分、面積一八二平
    方公尺之土地由被告戊○○取得。
五、末按，兩造就共有物分割方法不能達成協議時，固得由原告
    起訴請求裁判分割，然原告主張之分割方法，僅供法院參考
    ，就該部分並不生其訴有無理由之問題，況縱法院認原告請
    求分割共有物為有理由，依法定方法分割，然依民法第825
    條規定，分割後各共有人間就他共有人分得部分係互負擔保
    責任，即該判決尚非片面命被告負義務；遑論兩造主張不同
    之分割方法，以致不能達成協議，無寧為其等伸張或防衛權
    利所必要，如僅因法院准原告分割共有物之請求，即命被告
    應負擔全部訴訟費用，不免失衡。從而，本院酌量情形，爰
    就本件命兩造依主文所示比例負擔訴訟費用。
六、本件判決之基礎已臻明確，兩造其餘之攻擊、防禦方法及舉
    證，核與判決結果無影響，爰不一一予以論列，併此敘明。
七、訴訟費用負擔之依據：民事訴訟法第78條、第81條第2款。
中    華    民    國    95    年    12    月    13    日
                  民事第一庭    法  官  林南薰
以上正本係照原本作成。
如對本判決上訴，須於判決送達後20日內向本院提出上訴狀。
中    華    民    國    95    年    12    月    13    日
                                書記官  蕭宛琴
附表
┌───────────────┬──────────┬─────────┐
│共有人姓名                    │訴訟費用負擔比例    │備註              │
├───────────────┼──────────┼─────────┤
│原告丙○○○                  │百分之十五          │                  │
├───────────────┼──────────┼─────────┤
│被告己○○                    │百分之十五          │                  │
├───────────────┼──────────┼─────────┤
│被告庚○○                    │百分之十            │                  │
├───────────────┼──────────┼─────────┤
│被告戊○○                    │百分之十            │                  │
├───────────────┼──────────┼─────────┤
│被告乙○○                    │百分之二十          │                  │
├───────────────┼──────────┼─────────┤
│被告丁○○                    │百分之三            │                  │
├───────────────┼──────────┼─────────┤
│被告子○○○                  │百分之三            │                  │
├───────────────┼──────────┼─────────┤
│被告甲○○○                  │百分之三            │                  │
├───────────────┼──────────┼─────────┤
│被告壬○○                    │百分之十五          │                  │
├───────────────┼──────────┼─────────┤
│被告辛○○                    │百分之六            │                  │
└───────────────┴──────────┴─────────┘


司法院資訊處製作；財團法人民間司法改革基金會備份。
